【裁判字號】    99,簡,5579
【裁判日期】    990630
【裁判案由】    貪污等
【裁判全文】
臺灣板橋地方法院刑事判決              99年度簡字第5579號
公  訴  人  臺灣板橋地方法院檢察署檢察官
被      告  丁○○
指定辯護人  吳宗輝律師
被      告  丙○○
上列被告因貪污等案件，經檢察官提起公訴（98年度偵字第2236
9 號、99年度偵緝字第126 號），經被告認罪，經本院合議庭評
議，認宜改依簡易程序審理，本院判決如下：
    主  文
丁○○連續公務員對於主管之事務，明知違背法律，直接圖其他
私人不法利益，因而獲得利益，處有期徒刑壹年，褫奪公權貳年
，減為有期徒刑陸月，褫奪公權壹年，緩刑貳年；偽造之臺北縣
公有路邊停車場身心障礙者優惠停車申請單上「甲○○」署押共
貳佰參拾陸枚、「乙○○」署押參拾參枚均沒收。
丙○○共同連續行使偽造私文書，足以生損害於公眾及他人，處
有期徒刑陸月，如易科罰金，以參佰元折算壹日，減為有期徒刑
參月，如易科罰金，以參佰元折算壹日，緩刑貳年；偽造之臺北
縣公有路邊停車場身心障礙者優惠停車申請單上「甲○○」署押
共貳佰參拾陸枚、「乙○○」署押參拾參枚均沒收。
    事實及理由
一、丁○○係臺北縣政府交通局路邊停車管理中心蘆洲停管場（
    下稱蘆洲停管場）管理員，為依法令執行職務之授權公務員
    ，丙○○（原名陸淑玲）係溫利特科技事業有限公司（下稱
    溫利特公司）負責人楊紘宇之妻。丁○○、丙○○基於概括
    之犯意聯絡，於民國93年1 月16日起至同年7 月21日止，在
    臺北縣蘆洲市，由丙○○持不知情兄嫂乙○○、甲○○之殘
    障手冊、身分證影本，於「臺北縣公有路邊停車場身心障礙
    者優惠停車申請單」上填載不實姓名、車號、身心障礙手冊
    編號、繳費通知單號碼及時數等，偽造「臺北縣公有路邊停
    車場身心障礙者優惠停車申請單」（下稱申請單）私文書，
    進而辦理車牌號碼6D-2 219號（登記和潤公司所有，91年3
    月14日至94年3 月13日由溫利公司承租）、BY-0125 號（丙○○所有）自用小客車之優惠停車，並於申請單為不實填載
    並偽造乙○○、甲○○簽名，持向丁○○辦理停車繳費單銷
    單，而行使之。丁○○明知受理民眾辦理臺北縣公有路邊停
    車身心障礙者優惠停車申請，必須由身心障礙者本人攜繳費
    通知單、本人身心障礙手冊、駕照、行照及臺北縣政府核發
    准予免費停車卡等證件，始得辦理銷單，對於主管事務明知
    違背法令，明知丙○○並非身心殘障本人持他人證件，並基
    於圖利之概括犯意，允許丙○○銷單，於申請單收費員簽章
    欄蓋章，再層轉蘆洲停管場，使丙○○詐得免繳停車費新台
    幣21,480元之利益，足生損害於乙○○、甲○○及臺北縣政
    府，丁○○圖得丙○○上述免繳停車費之不法利益。案經法
    務部調查局移送臺灣板橋地方法院檢察署檢察官偵查起訴。
二、證據：
(一)、被告丁○○、丙○○於警詢時及偵查中之自白。
(二)、臺北縣公有路邊停車場身心障礙者優惠停車申請單、繳費通
    知單、丁○○受理丙○○冒用身心障礙者銷單明細一覽表、
    車牌號碼6D-2219 、BY-01  2號之登記所有人查詢資料、和
    潤企業份有限公司98和潤服字第07001 號函影本、丙○○楊
    紘宇更名資料查詢結果及個人、公司基本資料、甲○○與乙○○提供之臺北縣路邊停車繳費收據
三、修法之說明：
    (一)刑法關於公務員之規定，於94年2 月2 日修正公布，自95
      年7 月1 日施行，修正後刑法第10條第2 項規定：「稱公
      務員者，謂下列人員：一、依法令服務於國家、地方自治
      團體所屬機關而具有法定職務權限，以及其他依法令從事
      於公共事務，而具有法定職務權限者。二、受國家、地方
      自治團體所屬機關依法委託，從事與委託機關權限有關之
      公共事務者」，而貪污治罪條例第2 條關於公務員之規定
      ，配合上開刑法公務員規定之修正，於95年5 月5 日亦修
      正，並自95年7 月1 日施行，原第2 條關於公務員之規定
      ：「依據法令從事公務之人員，犯本條例之罪者，依本條
      例處斷；其受公務機關委託承辦公務之人，犯本條例之罪
      者，亦同。」修正為：「公務員犯本條例之罪者，依本條
      例處斷。」因此修正後貪污治罪條例第2 條關於公務員之
      規定，即應適用修正後刑法第10條第2 項公務員定義，因
      修正後刑法規定公務員定義範圍較為具體限縮，本應以修
      正後刑法之公務員規定對被告有利，然本件被告丁○○行
      為時任職於臺北縣政府交通局路邊停車管理中心蘆洲停管
      場之管理員，依修正前貪污治罪條例第2 條之規定，其係
      該條例所規範之「依據法令從事公務之人員」；依修正後
      貪污治罪條例第2 條、修正後刑法第10條第2 項規定，其
      亦係貪污治罪條例所規範之「公務員」，至於貪污治罪條
      例於95年5 月5 日其餘之修正，對於被告並無何有利不利
      之情形。
    (二)貪污治罪條例第6 條第1 項第4 款之圖利罪，於98年4 月
      22日復經修正公布施行，貪污治罪條例第六條第一項第四
      款已經修正，經總統於九十八年四月二十二日公布施行，
      其犯罪構成要件雖已修正為「對於主管或監督之事務，明
      知違背法律、法律授權之法規命令、職權命令、自治條例
      、自治規則、委辦規則或其他對多數不特定人民就一般事
      項所作對外發生法律效果之規定，利用職權機會或身分圖
      自己或其他私人不法利益，因而獲得利益者。」，惟實則
      僅就違背法令之內涵，自原來之抽象、概括，改作具體、
      明確之規定，應不生比較新舊法適用之問題（最高法院九
      十八年度臺上字第五五四○號判決要旨參照）。本件犯行
      自應適用裁判時法。又上開法定刑中有併科罰金之規定，
      而95年7 月1 日修正前刑法第33條第5 款原規定：「罰金
      ：1 元以上」，修正後規定：「罰金：新臺幣1 千元以上
      ，以百元計算之」，業將科處罰金之最低額提高至新臺幣
      1 千元以上，則修正前刑法之規定對於行為人較為有利。
    (三)刑法關於共同正犯之規定，修正前刑法第28條規定：「二
      人以上共同實施犯罪之行為者，皆為正犯。」修正後該條
      規定：「二人以上共同實行犯罪之行為者，皆為正犯。」
      將修正前規定之「實施」修正為「實行」，修正理由係為
      釐清「陰謀共同正犯」、「預備共同正犯」及「共謀共同
      正犯」是否屬於共同正犯之範圍，因修正後刑法已限縮於
      共同實行犯罪行為者始成立共同正犯，排除陰謀犯及預備
      犯共同正犯，自屬法律已有變更，即應為新舊法之比較適
      用。本件被告等均係實際參與犯罪構成要件之實行，依據
      修正前、後之規定，均成立共同正犯，是修正前之規定對
      於被告等亦無不利。
    (四)原刑法第56條連續犯之規定，業經95年7 月1 日施行之新
      刑法刪除，此刪除雖非犯罪構成要件之變更，但顯已影響
      被告本案刑罰之法律效果，自屬法律有變更，依修正後刑
      法第2 條第1 項規定，比較新、舊法結果，仍應適用較有
      利於被告之行為時法律即舊法論以連續犯（最高法院九十
      五年第八次刑事庭會議決議參照）。
    (五)因貪污治罪條例第17條規定對於褫奪公權之期間，即從刑
      之刑度如何並無明文，故依本條例宣告褫奪公權者，仍應
      適用刑法第37條第1 或2 項，使其褫奪公權之刑度有所依
      憑，始為合法（最高法院95年度臺上字第1054號判決意旨
      供參）。刑法第37條第2 項原規定：「宣告6 月以上有期
      徒刑，依犯罪之性質認為有褫奪公權之必要者，宣告1 年
      以上10年以下褫奪公權。」，於本次修正後業規定為：「
      宣告1 年以上有期徒刑，依犯罪之性質認為有褫奪公權之
      必要者，宣告1 年以上10年以下褫奪公權」，因屬從刑之
      科刑規範事項之變更，應隨同主刑適用，自應適用被告行
      為時即修正前刑法第37條第2 項規定，併宣告褫奪公權。
    (六)復按刑法第74條緩刑規定亦經修正，修正條文並自95年7
      月1 日施行，惟緩刑規定，並非關於行為可罰性之法律規
      範，而係屬刑之宣告規範，無修正後刑法第2 條第1 項之
      適用，其適用關係必須是以案件在裁判時為準，並非以行
      為時為準，是以本件被告犯罪固在前揭刑法修正條文施行
      前，惟本件裁判時係於刑法修正條文施行後，自應適用修
      正條文施行後之刑法第74條規定（參照最高法院95年第8
      次刑事庭會議決議）。
四、綜上，本件應依修正前之刑法及98年4 月22日修正之貪污治
    罪條例論罪科刑，核被告丁○○、丙○○所為，均係犯刑法
    第216 條、第210 條之行使偽造私文書罪（起訴書贅引刑法
    第339 條第1 項法條）。被告丁○○圖利他人另犯現行之貪
    污治罪條例第六條第一項第四款之公務員員，對於主管之事
    務直接圖利罪。被告2 人就行使為造私文書之犯行，有犯意
    聯絡及行為分擔，為共同正犯。又被告2人 偽造署押之行為
    ，為偽造私文書之階段行為，偽造私文書進而行使，偽造私
    文書為行使偽造私文書之低度行為，均不另論罪。被告2 人
    先後多次行使偽造私文書之犯行及被告丁○○圖利他人之犯
    行，均時間緊接，犯罪構成要件相同，顯係基於概括之犯意
    所為，均為連續犯，均應依修正前刑法第56條規定論以一罪
    。被告丁○○之1 行為，同時犯上開2 罪，為1 行為觸犯數
    罪名之想像競合犯，應依刑法第55條前段規定，從較重之貪
    污治罪條例第6 條第1 項第4 款之公務員對主管事務圖利罪
    處斷。復按貪污治罪條例第6 條第1 項第4 款之圖利罪，係
    屬身分犯，以依據法令從事公務之人員或受公務機關委託承
    辦公務之人為犯罪主體，無此身分者若僅單純為有此身分者
    圖利之對象，則該無此身分者與有此身分者間，具對向關係
    ，行為縱有合致，並使該無此身分者因而獲得不法利益，然
    彼此之行為各有其目的，尚不能遽論以上開圖利罪之共同正
    犯，附此敘明；次按犯貪污治罪條例第4 條至第6 條之罪，
    在偵查中自白，如有所得並自動繳交全部所得財物者，減輕
    其刑，貪污治罪條例第8 條第2 項前段定有明文；又犯貪污
    治罪條例第4 條至第6 條之罪而有所得者，除在偵查中自白
    外，尚須具備自動繳交全部所得財物之要件，始能依該項規
    定減輕其刑，若無犯罪所得，因其本無所得，自無應否具備
    該要件之問題，此時祇要在偵查中自白，即應認有上開規定
    之適用（最高法院93年度台上字第1741號判決參照）。查被
    告丁○○於偵查中已自白且無因上開犯行收受任何不法所得
    ，復查無其他證據足資證明本件被告丁○○有收受任何財物
    ，即無「繳交全部所得財物」可言，堪認被告丁○○上開犯
    行符合貪污治罪條例第8 條第2 項前段之減刑條件，應依上
    開規定減輕其刑；又犯貪污治罪條例第4 條至第6 條之罪，
    情節輕微，而其所得或所圖得財物或不正利益在新臺幣5 萬
    元以下者，減輕其刑，貪污治罪條例第12條亦定有明文。本
    件被告丁○○，圖得丙○○之不法利益在5 萬元以下，其情
    節輕微，依該規定亦應減輕其刑。是被告丁○○所犯對主管
    事務圖利罪部分，同時有上開2 減輕其刑之事由，應依法遞
    減之。爰審酌被告2 人之品行尚佳、被告丁○○身為公務員
    ，不知潔身自愛、恪盡職守，罔顧停車正常運作秩序，惟念
    其並無收受不法所得且被告2 人犯後均態度良好，兼衡其犯
    罪之目的、動機，手段及圖利之金額不大等一切情狀，分別
    對被告如主文所示之刑，並就被告丙○○之部分諭知易科罰
    金之折算標準。被告2 人前未曾因故意犯罪受有期徒刑以上
    之宣告，有被告渠等前案紀錄表在卷可稽，其因一時失慮，
    致罹刑典，經此科刑教訓，當知所警惕而無再犯之虞，認其
    宣告刑以暫不執行為適當，爰均予宣告緩刑2 年，以啟自新
    。又按犯貪污治罪條例之罪，宣告有期徒刑以上之刑者，應
    宣告褫奪公權，貪污治罪條例第17條定有明文，此項褫奪公
    權之宣告，具有強制性，為刑法第37條第2 項之特別規定，
    不受宣告1 年以上有期徒刑之限制，法院自應優先適用（最
    高法院81年度臺非字第246 號判決參照），被告丁○○既經
    宣告有期徒刑之刑，爰依貪污治罪條例第17條規定，宣告褫
    奪公權2 年。又被告2 人行為均係在九十六年四月二十四日
    以前，被告丁○○雖係犯貪污治罪條例第六條之罪，惟因依
    同法第十二條規定減輕其刑，屬中華民國九十六年罪犯減刑
    條例第三條第一項第一款但書之規定，是被告2 人均應依中
    華民國九十六年罪犯減刑條例規定減刑二分之一，被告丁○○其宣告褫奪公權部分則依同減刑條例第十四條規定，亦減
    二分之一。
五、偽造臺北縣公有路邊停車場身心障礙者優惠停車申請單上「
    甲○○」之署押共貳佰參拾陸枚、「乙○○」署押參拾參枚
    均依刑法第219 條之規定宣告沒收。另被告丁○○，圖得丙○○所得者不正利益，與貪污治罪條例第十條，追繳所得財
    物之規定不符，被告所圖得之不正利益，自無從為追繳沒收
    之諭知，附此敘明。
六、依刑事訴訟法第449 條第1 項前段、第3 項，刑法第2 條第
    1 項前段、刑法第11條、修正前第28條、修正前第56條、修
    正前第55條、第216 條、第210 條、第219 條、貪污治罪條
    例第6 條第1 項第4 款、第8 條第2 項前段、第12條第1 項
    、第17條，修正刑法前第41條第1 項前段，修正前罰金罰鍰
    提高標準條例第2 條，現行法規所定貨幣單位折算新臺幣條
    例第2 條，中華民國九十六年罪犯減刑條例第2 條第1 項第
    3 款、第3 條第1 項第1 款但書、第7 條、第9 條，逕以簡
    易判決處如主文。
七、如不服本判決，得自收受送達之日起10日內，向本院提出上
    訴狀（須附繕本），上訴於本院第二審合議庭。
中    華    民    國    99    年    6     月    30    日
                      刑事第四庭  法  官  徐子涵
上列正本證明與原本無異。
                                  書記官  張桐嘉
中    華    民    國    99    年    6     月    30    日
附錄本案論罪科刑法條全文：
貪污治罪條例第6條
有下列行為之一者，處五年以上有期徒刑，得併科新臺幣三千萬
元以下罰金：
一、意圖得利，抑留不發職務上應發之財物者。
二、募集款項或徵用土地、財物，從中舞弊者。
三、竊取或侵占職務上持有之非公用私有器材、財物者。
四、對於主管或監督之事務，明知違背法令，直接或間接圖自己
    或其他私人不法利益，因而獲得利益者。
五、對於非主管或監督之事務，明知違背法令，利用職權機會或
    身分圖自己或其他私人不法利益，因而獲得利益者。
前項第一款至第三款之未遂犯罰之。
中華民國刑法第210條
偽造、變造私文書，足以生損害於公眾或他人者，處 5 年以下
有期徒刑。
中華民國刑法第216條
行使第 210 條至第 215 條之文書者，依偽造、變造文書或登載
不實事項或使登載不實事項之規定處斷。

司法院資訊處製作；財團法人民間司法改革基金會備份。
